臺灣高雄地方法院刑事判決　　　　　　　　　　　　九十三年度訴字第一九七五號
　　公　訴　人　臺灣高雄地方法院檢察署檢察官
　　被　　　告　戊○○
　　選任辯護人　許銘春律師
　　　　　　　　張文雪律師
　　被　　　告　庚○○
右列被告因常業重利案件，經檢察官提起公訴（九十一年度偵字第一九一一四號），
本院判決如左：
    主  文
戊○○共同以乘他人急迫貸以金錢，而取得與原本顯不相當之重利為常業，處有期徒
刑捌月，緩刑參年。
庚○○共同以乘他人急迫貸以金錢，而取得與原本顯不相當之重利為常業，處有期徒
刑參月，如易科罰金，以參佰元折算壹日，緩刑貳年。
    事  實
一、戊○○原從事代書業務，竟基於重利並以之為常業之犯意，自八十五年間起，至
    八十九年六月間止，在高雄市○○區○○街三二一號，經營放款業務，借貸金錢
    予收入穩定但急需用錢之公教人員以賺取高額利息，並自八十七年間起，以月薪
    新台幣（下同）二萬二千元代價僱用與其有犯意聯絡之庚○○，從事電話接聽、
    會計等工作。適癸○○、甲○○、壬○○、乙○○、己○○（下稱癸○○等五人
    ）等不特定之人，因急需現金，即前往上址向戊○○接洽貸款事宜，戊○○即乘
    癸○○等五人需款孔急之際，同意貸予款項，並言明每貸予十萬元之現金，預先
    扣除一個月之利息三千元，及三千元之手續費，再以每三十日為一期，分十期，
    每期清償一萬三千元（本金一萬元、利息三千元）之方式還款，而取得與原本顯
    不相當之重利（即相當於年利率百分之六十之重利），並要求借款人除簽發面額
    為借款金額之本票乙紙作為擔保，並須將存摺、提款卡置於戊○○處，由戊○○
    按月提領應償還之本息，再將餘額交還借款人，戊○○、庚○○並均賴此放款而
    收取顯不相當之重利維生，以之為業（以上借款人、借款之急迫原因、借款金額
    均詳如附表所示），嗣因民眾檢舉而查獲。
二、案經高雄市政府警察局移送高雄地方法院檢察署檢察官偵查起訴。
理  由
一、訊據被告戊○○固坦承有右揭貸放款項予癸○○等五人及其他不特定人及出借金
    錢之利息計算方式，係以每出借十萬元，則先預扣三千元之利息及三千元之手續
    費，之後則以每三十日為一期，每期清償本金一萬元、利息三千元之方式，分十
    期清償等事實。訊據被告庚○○雖坦承其係受僱於被告戊○○，但被告戊○○、
    庚○○均矢口否認有何常業重利之犯行，被告戊○○辯稱：出借予癸○○等人之
    金錢是子○○、辛○○、丙○○○等人提供，伊只是介紹貸款再將借款交予借款
    人，並收取三千元之手續費；被告庚○○則辯稱：伊僅受雇於戊○○處理雜務，
    對於貸款牟取重利一事，毫不知情。被告戊○○之辯護人另為戊○○辯護稱：戊○○代金主向借款人收取月息三分，合於一般民間貸款利息，不算顯不相當之重
    利，且借款人癸○○等五人客觀上並無急迫、輕率、無經驗之情事云云。經查：
（一）子○○係因戊○○表示有在經營法拍屋業務，需款週轉運用，因而向子○○借
      款，並以每五十萬元每月收取一萬五千元之利息，貸款予戊○○；辛○○、丙○○○則是因被告庚○○之介紹而認識被告戊○○，並因而提供資金借貸予被
      告戊○○，亦以每五十萬元每月收取一萬五千元之利息等情，業據證人子○○
      、辛○○、丙○○○於本院審理時證述明確。而癸○○等五人均係因遭人倒會
      或家用缺錢，需款急迫而向被告戊○○借錢，而被告戊○○則表示係向金主調
      錢借貸予他們，且借錢時，均需簽發與名義上借款金額相同數目之本票，以及
      將存摺、提款卡放置於戊○○處，按月由戊○○提領應償還之本金及利息，此
      外，去被告戊○○處時，均曾見被告庚○○與戊○○同一辦公室，在旁接聽電
      話等情，業經證人癸○○、壬○○、乙○○、己○○於本院審理時證述明確，
      並經證人甲○○於警詢中證述綦詳。是參酌前開證人之證詞，堪認被告戊○○
      係以較一般銀行放款利率為高之利息先向丙○○○等人借得現金後，再轉而以
      顯不相當之重利貸與急需用錢之人，牟取重利，被告戊○○辯稱僅為金主代為
      出借金錢，賺取手續費，利息則是由金主賺取云云，顯係卸責之詞，不足採信
      。又前開證人既已分別證述曾透過庚○○之介紹而認識戊○○，因此而提供資
      金給戊○○，藉此收取每五十萬元每月一萬五千元之利息；以及庚○○均與戊○○同一辦公室，借款人前往借款時，庚○○均在旁接聽電話等情，故被告庚○○對於戊○○以收取重利為常業一事，顯係知情且因受僱於被告戊○○，處
      理與貸放款有關之業務而與戊○○有犯意聯絡及行為分擔，被告庚○○辯稱僅
      受雇於戊○○處理雜務，對於貸款與急需用錢之人而收取高利一事毫不知情云
      云，委無足採。
（二）戊○○出借金錢之利息計算方式，係以每出借十萬元，則先預扣三千元之利息
      及三千元之手續費，之後則以每三十日為一期，每期清償本金一萬元、利息三
      千元之方式，分十期清償，業據證人壬○○、乙○○、己○○於本院審理時證
      述明確，且為被告戊○○於本院準備程序中所自承；而此種收取利息之方式，
      經計算後，係為年利率百分之六十之重利，亦有台灣銀行高雄分行九十一年一
      月三日（九○）銀高營密字第一一六一六號函一紙附卷可稽，故被告戊○○、
      庚○○所收取之利息，為與原本顯不相當之重利，應堪認定。又證人癸○○、
      壬○○、乙○○、己○○於本院審理時亦已證稱當時均係因被倒會或家有急用
      ，且無法向銀行借款，需款急迫始轉而向戊○○借款；此外，被告戊○○貸與
      癸○○等五人之利率高達年利率六十分一節，亦如前述。則衡諸常情，苟非急
    需用錢，迫不得已，孰人願負擔高達年利率百分之六十之利息，故被告戊○○
      顯係趁癸○○等五人有急迫情事之機，貸與金錢、收取高利，辯護人辯稱癸○○等五人無急迫情事云云，顯屬無據。
（三）另按刑法上規定之常業罪，只須有賴某種犯罪為業之意思，而有事實之表現為
      已足，縱被告同時兼操其他職業，亦無礙成立常業犯罪。本件被告戊○○既貸
      款予多人，且每貸十萬元，收取利息高達年利率百分之六十，主觀即應有以之
      為業賴此維生之意，而被告庚○○受人僱用領取薪資，從事放款獲取重利之業
      務，二人自均係以重利為常業無疑。綜上，被告二人所辯上情，應屬飾卸諉責
      之詞，不足採信，本件罪證已臻明確，渠等犯行均堪認定。
二、核被告二人所為，均係觸犯刑法第三百四十五條之常業重利罪。又戊○○與庚○○二人間就常業重利之犯行有犯意之聯絡及行為之分擔，均為共同正犯。爰分別
    審酌被告等利用他人急迫之情事貸與金錢，牟取不當之高利，本案所貸出之金額
    、所收之重利多寡及經營之期間，及被告庚○○受人僱用，涉案情節較輕，以及
    被告等犯罪後並未坦承犯行之態度等一切情狀，各量處如主文所示之刑，以示懲
    儆，被告庚○○部分並諭知易科罰金之折算標準。末查，被告二人前均未曾受有
    期徒刑以上刑之宣告，有台灣高等法院被告全國前案紀錄表可按，其等均因一時
    失慮，偶罹刑典，所犯惡性不重，經此偵審程序及刑之宣告後，應能知所警惕，
    而無再蹈法網之虞，本院認前開所宣告之刑，以暫不執行為適當，爰併予宣告戊○○緩刑三年、庚○○緩刑二年，以啟自新，以勵來茲。
三、公訴意旨另以：被告戊○○、庚○○就起訴書附表所載之人，均涉有利用他人急
    迫之情事而貸予金錢，牟取顯不相當之重利之常業重利罪嫌。按犯罪事實應依證
    據認定之，無證據不得認定犯罪事實，刑事訴訟法第一百五十四條第二項定有明
    文。且其以情況證據（即間接證據）斷罪時，尤須基於該證據在直接關係上所可
    證明之他項情況事實，本乎推理作用足以確證被告有罪，方為合法，不得徒憑主
    觀上之推想，將一般經驗上有利被告之其他合理情況逕予排除（參照最高法院三
    十二年上字第六七號判例）。再者刑事訴訟上證明之資料，無論其為直接或間接
    證據，均須達於通常一般之人均不致有所懷疑，而得確信其為真實之程度，始得
    據為有罪之認定，若其關於被告是否犯罪之證明未能達此程度，而有合理懷疑之
    存在，致使無從形成有罪之確信，根據「罪證有疑，利於被告」之證據法則，即
    不得遽為不利被告之認定（參照最高法院七十六年台上字第四九八六號判例）。
    又以常業犯為實質上一罪，其特質本在犯罪之常習性、營利性，對某一常業犯罪
    之追訴，既及於最後事實審判決前之犯行，其確實之次數多寡，每次犯行之細節
    內容，如其訴訟之範圍得予確立，要非須為絕對必要之審認亦有最高法院八七年
    度台上字第二七四五號判決可資參照。經查，起訴書附表所載就癸○○等五人以
    外之人，起訴檢察官除以扣案之本票為其證據外，並無其他證據為佐。則僅以票
    據為證，尚難證明被告戊○○係因乘他人急迫而貸款予他人，更無從認定所收取
    之利息是否該當於顯不相當之重利，揆諸首揭說明，公訴意旨既認此部分與前開
    論罪科刑部分均為常業犯，屬實質上一罪關係，則此部分雖無法證明被告二人有
    乘人急迫貸以款項而收取重利之犯行，惟仍無礙於被告二人常業重利犯行成立，
    附此敘明。
四、據上論斷，應依刑事訴訟法第二百九十九條第一項前段，刑法第二十八條、第三
    百四十五條、第四十一條第一項前段、第七十四條第一款，罰金罰鍰提高標準條
    例第一條前段、第二條，判決如主文。
本案經檢察官丁○○到庭執行職務。
中      華      民      國    九十三    年     十一     月      十      日
                                  臺灣高雄地方法院刑事第二庭
                                      審判長法  官  莊崑山
                                            法  官  曾鴻文
                                            法  官  黃宣撫
右正本證明與原本無異。
如不服本判決，應於判決送達後十日內，向本院提出上訴狀。
                                            書記官  謝文心
中      華      民      國    九十三    年     十一     月      十      日
附表：
┌──┬───┬───────┬─────┐
│編號│借款人│借款之急迫原因│ 借款金額 │
│    │      │              │ （新台幣 │
│    │      │              │）        │
├──┼───┼───────┼─────┤
│ 一 │癸○○│遭人倒會      │二十萬元、│
│    │      │              │三十萬元、│
│    │      │              │五十萬元  │
├──┼───┼───────┼─────┤
│ 二 │甲○○│急需現金      │二十萬元  │
│    │      │              │          │
├──┼───┼───────┼─────┤
│ 三 │壬○○│家用急需現金  │十萬元    │
│    │      │              │          │
├──┼───┼───────┼─────┤
│ 四 │乙○○│家用急需金錢  │二十萬元、│
│    │      │              │三十萬元  │
├──┼───┼───────┼─────┤
│ 五 │己○○│遭人倒會      │十萬元、  │
│    │      │              │二十萬元、│
│    │      │              │三十萬元  │
└──┴───┴───────┴─────┘
附錄本案論罪科刑法條全文
中華民國刑法第三百四十四條
(重利罪)
乘他人急迫、輕率或無經驗貸以金錢或其他物品，而取得與原本顯不相當
之重利者，處一年以下有期徒刑、拘役或科或併科一千元以下罰金。
中華民國刑法第三百四十五條
(常業重利罪)
以犯前條之罪為常業者，處五年以下有期徒刑，得併科三千元以下罰金。
